ACORDAO-COMPLETO-2427321

ACÓRDÃO 1732/2021 ATA 3/2021 - SEGUNDA CÂMARA

VISTOS, relatados e discutidos estes autos de Tomada de Contas Especial instaurada pelo Fundo Nacional de Saúde - FNS contra a Associação de Caridade Hospital de Iguaçu e o Sr. João de Sousa Gaspar, ex-Presidente daquela entidade, no período de 5/11/2001 a 31/3/2011, em razão da impugnação parcial de despesas aplicadas irregularmente com a utilização dos recursos do Convênio 3962/2004, cujo objeto tratou da aquisição de equipamentos e de material permanente para unidade de atenção especializada em saúde.
ACORDAM os Ministros do Tribunal de Contas da União, reunidos em sessão da 2ª Câmara, ante as razões expostas pelo Relator, em:
9.1. excluir da presente relação processual a empresa Suprema - Rio Comércio de Equipamentos de Segurança Representações Ltda.;
9.2. com fundamento nos arts. 1º, inciso I, 16, inciso III, alínea c, 19, caput, e 23, inciso III, da Lei 8.443/1992, julgar irregulares as contas do Sr. João de Sousa Gaspar e da Associação de Caridade Hospital de Iguaçu, condenando-os, solidariamente, ao pagamento das quantias abaixo especificadas, atualizadas monetariamente e acrescidas dos juros de mora, calculados a partir das correspondentes datas até a da efetiva quitação, fixando-lhes o prazo de 15 (quinze) dias, a contar do recebimento das notificações, para que comprovem, perante o Tribunal (art. 214, inciso III, alínea a, do Regimento Interno/TCU) , o recolhimento da dívida a favor do Fundo Nacional de Saúde, na forma da legislação em vigor:
	Valor original
	Data da ocorrência

	71.798,70
	21/11/2005

	67.273,95
	11/10/2005

	220,78
	22/11/2006

	349,72
	28/12/2006

9.3. autorizar, caso requerido, nos termos do art. 26 da Lei 8.443/1992, o parcelamento da dívida a que se refere o subitem 9.2 retro em até 36 (trinta e seis) parcelas mensais e sucessivas, sobre as quais incidirão os correspondentes acréscimos legais (débito: atualização monetária e juros de mora) , esclarecendo aos responsáveis que a falta de pagamento de qualquer parcela importará no vencimento antecipado do saldo devedor, sem prejuízo das demais medidas legais;
9.4. autorizar, desde logo, a cobrança judicial da dívida a que se refere este Acórdão, caso não atendidas as notificações, com base no art. 28, inciso II, da Lei 8.443/1992;
9.5. remeter cópia deste Acórdão à Procuradoria da República no Estado do Rio de Janeiro, com fulcro no art. 16, § 3º, da Lei 8.443/1992 c/c o § 7º do art. 209 do Regimento Interno/TCU.

Tomada de Contas Especial instaurada pelo Fundo Nacional de Saúde  FNS contra a Associação de Caridade Hospital de Iguaçu e Sr. João de Sousa Gaspar, ex-Presidente daquela entidade, no período de 5/11/2001 a 31/3/2011, em razão da impugnação parcial de despesas aplicadas irregularmente com utilização dos recursos do Convênio 3962/2004  Siafi 519898, cujo objeto tratou da aquisição de equipamentos e de material permanente para unidade de atenção especializada em saúde.

Segunda Câmara

Associação de Caridade Hospital de Iguaçu.

3. Responsáveis: João de Sousa Gaspar (XXX.360.877-XX), Associação de Caridade Hospital de Iguaçu (30.792.683/0001-28) e Suprema Rio Comércio de Equipamentos de Segurança Representações Ltda. (07.150.827/0001-20).

13.1. Ministros presentes: Augusto Nardes (na Presidência), Aroldo Cedraz e Raimundo Carreiro.
13.2. Ministro-Substituto convocado: Marcos Bemquerer Costa (Relator).

MARCOS BEMQUERER

Trata o processo da Tomada de Contas Especial instaurada pelo Fundo Nacional de Saúde - FNS contra a Associação de Caridade Hospital de Iguaçu e o Sr. João de Sousa Gaspar, ex-Presidente daquela entidade, no período de 5/11/2001 a 31/3/2011, em razão da impugnação parcial de despesas aplicadas irregularmente com a utilização dos recursos do Convênio 3962/2004 - Siafi 519898, cujo objeto tratou da aquisição de equipamentos e de material permanente para unidade de atenção especializada em saúde.
2.	Reproduzo a seguir a instrução inserta à peça 77, com os ajustes pertinentes de forma, por meio da qual a Secretaria de Controle Externo de Tomada de Contas Especial - SecexTCE realizou o exame técnico da matéria:
"HISTÓRICO
2.	Consoante informações contidas no Relatório de Verificação in loco 28-1/2006 (peça 9) , a fiscalização ocorreu com o objetivo de acompanhar, orientar e prestar cooperação técnica a execução física e financeira do objeto pactuado no Termo de Convênio e/ou aditivos, em conformidade com o Decreto n. 3.964, de 10/10/2001, e IN/STN 01/1997 e de acordo com as Normas de Financiamento de Convênios e contratos do Ministério da Saúde e demais legislações pertinentes (peça 9, p. 3) .
3.	Os recursos públicos federais fiscalizados foram os do Sistema Único de Saúde, transferidos à entidade convenente (Associação de Caridade Hospital de Iguaçu) , no valor de R$ 640.000,00, sem existência de contrapartida, tendo sido os recursos transferidos à conta específica 5106-3, da agência 3437, do Banco do Brasil, por meio de duas ordens bancárias (2005OB905578, peça 18, p. 1 e 2005OB906231, peça 18, p. 2) , respectivamente nas datas de 28/9/2005 e 3/11/2005, com os créditos efetuados nas datas de 30/9/2005 e 7/11/2005 (peça 9, p. 4) .
3.1.	Os extratos bancários contendo a movimentação financeira dos recursos estão assentados na peça 14.
4.	Do plano de trabalho do convênio assente nos autos só constavam informações acerca de aquisições de equipamentos sem nenhuma especificação (peça 7) .
5.	Das informações acerca de irregularidades relatadas no Relatório de Auditoria 5235 (peça 9, p. 9-53) , foi mencionado que a entidade convenente adquiriu os equipamentos com os preços acima dos praticados pelo mercado, sendo um aparelho de ultrassonografia, bisturi eletrônico, ventilador eletrônico microprocessado, um oxímetro de pulso, um berço aquecido e uma incubadora para transporte de alto risco (peça 9, p. 43) . 
5.1.	 O Parecer Gescon 856, de 29/9/2016 (peça 11) , atestou a não aprovação de parte das contas apresentadas pelo convenente, considerando o superfaturamento na aquisição de alguns equipamentos, consoante a tabela abaixo: 
	Descrição
	Valor de aquisição
	Valor de Mercado
	Diferença entre a aquisição e o valor de mercado
	Diferença %

	Um Aparelho de ultrassonografia
	125.000,00
	53.021,30
	71.798,70
	135,75%

	Três bisturis eletrônicos
	31.610,00 x 3=
94.830,00
	9.185,35
	67.273,95
	244,13%

5.2.	Houve também a impugnação das seguintes despesas por irregularidade na execução do convênio (peça 36, p. 2) :
- Não aplicação no mercado financeiro, contrariando o § l°, do art. 20 da IN/STN n. 01/1997: R$ 349,72;
- Impugnação de despesa por contrariar o art. 40, §2º, inciso II, da Lei 8.666/1993: R$ 220,78;
- Impugnação de Despesas, Nota Fiscal 130 (2399231) , contrariou o item 2.1, alínea II - Do Convenente do Termo de Convênio, valor de R$ 22.600,00, considerando a ausência de constatação da instalação de um dos aparelhos adquiridos.
6.	Conforme informações assentes Parecer do Tomador de Contas, há a informação no Relatório de Verificação in loco nº 28-1/2006, de que os equipamentos foram adquiridos dentro das especificações, valores e quantitativos previstos no Plano de Trabalho aprovado (peça 36, p. 3) .
7.	Diante das irregularidades relacionadas à ocorrência de superfaturamento, bem como das demais irregularidades relacionadas à execução do convênio, foram procedidas às notificações à convenente, inclusive ao gestor responsável pelas irregularidades, consoante se observa nos documentos constantes das peças 20 a 22. 
8. 	Constam nos autos as manifestações de defesa da Associação de Caridade Hospital de Iguaçu (peças 23 a 25) . Também há a informação de que o Sr. João de Sousa Gaspar encaminhou todas as justificativas acerca da não aprovação do convênio (peça 36, p. 5) .
9.	O Relatório do Tomador de Contas Especial 111/2018 circunstanciou as ocorrências relacionadas à instauração da tomada de contas especial, concluindo pela responsabilidade do Sr. João de Sousa Gaspar (CPF XXX.360.877-XX) e da Associação de Caridade Hospital de Iguaçu (CNPJ 30.792.683/0001-28) , pelas irregularidades na aplicação de recursos repassados pelo Sistema Único de Saúde por meio do Convênio Siafi 519898/2004, em razão da ocorrência de superfaturamento na aquisição de equipamentos com os recursos do ajuste e outras irregularidades.
10.	Por fim, o Relatório de Auditoria 350/2019, da CGU (peça 37) , relatou os fatos que ensejaram a instauração da presente tomada de contas especial, tendo concluído ao final que houve um dano total ao erário, atualizado até a data da confecção daquele documento (relatório) , no valor de R$ 580.411,84.
11.	Concluída a tomada de contas especial no âmbito do Fundo Nacional de Saúde, a Secretaria Federal de Controle Interno, com fundamento no seu Relatório de Auditoria 350/2019, certificou a irregularidade das contas (peça 38) , tendo o dirigente do Controle Interno emitido o Parecer 350/2019 (peça 39) e a autoridade ministerial competente tomado conhecimento dos fatos, na forma regulamentar, determinando o encaminhamento das presentes contas a este Tribunal (peça 40) .
11.1.	À peça 42 dos autos, foram efetuadas as análises relacionadas aos documentos contidos nos autos, tendo o auditor instrutor proposto a citação dos responsáveis identificados, consoante as irregularidades descritas na instrução. A proposta foi corroborada pelo Diretor e Secretário da Secex-TCE (peças 43 e 44) , tendo sido efetuadas as citações propostas (peças 60 a 63 e 73-74) . Apenas o Sr. João de Sousa Gaspar (peça 65) , por meio de procurador constituído (peça 64) , apresentou as alegações de defesa requeridas, podendo os demais responsáveis ser considerados revéis, nos termos do art. 12, §3º, da Lei 8.443/1992. 
ANÁLISE DOS PRESSUPOSTOS DE PROCEDIBILIDADE DA IN/TCU 71/2012
Verificação de Eventual Prejuízo ao Contraditório e Ampla Defesa
12.	Os responsáveis, o convenente e seu dirigente, foram notificados no prazo, pois o prazo final para prestação de contas foi em 31/12/2006 (peça 8, p. 10) , e eles tiveram justificativas analisadas em 13/11/2015 (portanto, menos de 10 anos) , conforme consta do Relatório Complementar de Auditoria n. 5235 (peça 9, p. 40-54) , não tendo sido verificado, portanto, prejuízo ao contraditório e ampla defesa, uma vez que não houve o transcurso de mais de dez anos desde o fato gerador sem que tenha havido a notificação dos responsáveis pela autoridade administrativa federal competente (art. 6º, inciso II, c/c art. 19 da IN/TCU 71/2012, modificada pela IN/TCU 76/2016.
12.1.	Em relação ao fornecedor dos produtos, no caso a Suprema - Rio Comercio de Equipamentos de Segurança e Representações Ltda. (CNPJ 07.150.827/0001-20) , esta não foi notificada em nenhuma etapa anteriormente à instauração dos presentes autos, havendo claro prejuízo ao contraditório e à ampla defesa, uma vez que, in casu, houve o transcurso de mais de dez anos desde o fato gerador sem que tenha havido a notificação dos responsáveis pela autoridade administrativa federal competente (art. 6º, inciso II, c/c art. 19 da IN/TCU 71/2012, modificada pela IN/TCU 76/2016) .  
Valor de Constituição da TCE
13.	Verifica-se, também, que o valor original do débito apurado (sem juros) é de R$ 162.423,15, portanto superior ao limite mínimo de R$ 100.000,00, na forma estabelecida conforme os arts. 6º, inciso I, e 19 da IN/TCU 71/2012, modificada pela IN/TCU 76/2016.
VERIFICAÇÃO DA EXISTÊNCIA DE OUTROS DÉBITOS
14.	Em atenção ao comando contido no item 9.4 do Acórdão 1772/2017-TCU-Plenário, de relatoria do Exmo. Ministro-Substituto Augusto Sherman Cavalcanti, e em atendimento ao disposto no art. 6º, § 1º, da Instrução Normativa TCU 71/2012, informa-se foi constatada a existência de outros débitos imputáveis ao responsável abaixo:
	Responsável
	Processos

	Suprema - Rio Comercio de Equipamentos de Seguranca e Representacões Ltda. (CNPJ 07.150.827/0001-20) 
	TC Processo 020.285/2007-3 (Encerrado) 
TC Processo 021.336/2007-9 (Aberto) .
TC Processo 021.332/2007-8 (Aberto) .
TC Processo 020.292/2007-8 (Aberto) .
TC Processo 020.286/2007-0 (Encerrado) .
TC Processo 022.146/2009-5 (Encerrado) .
TC Processo 020.563/2009-9 (Encerrado) .
TC Processo 020.566/2009-0 (Encerrado) .
TC Processo 020.572/2009-8 (Encerrado) .
TC Processo 022.109/2009-1 (Encerrado) .
TC Processo 020.598/2009-4 (Encerrado) .

EXAME TÉCNICO
Esgotamento da via administrativa do Ministério da Saúde para ressarcimento do dano
15.	Preliminarmente, oportuno consignar que, nos termos dos arts. 3º e 4º da Instrução Normativa TCU 71/2012, art. 23, § 1º, do Decreto 7.827/2012, que regulamenta a Lei Complementar 141/2012, e item 9.3.5.2 do Acórdão 1072/2017-TCU-Plenário (Relator Min. Bruno Dantas) , foram esgotadas, na via administrativa interna do Fundo Nacional de Saúde (FNS/MS) , as medidas para ressarcimento do dano, conforme notificações aos responsáveis relacionadas (peças 20 a 22) e análise de defesa dos mesmos (peças 23 a 27) .
Caracterização das irregularidades geradoras do dano ao erário
16.	A TCE foi instaurada em razão da impugnação de parte das despesas realizadas com recursos do Sistema Único de Saúde, mediante (Convênio Siafi 519898/2004) firmado com a Associação de Caridade Hospital de Iguaçu, cujo objeto tratou da aquisição de equipamentos e material permanente para unidade de atenção especializada em saúde. 
Individualização das Condutas
a.1)  Irregularidade: Aquisições e/ou fornecimento de equipamentos com ocorrência de superfaturamento, realizadas com recursos financeiros repassados por meio do Convênio Siafi 519898/2004, pelo Fundo Nacional de Saúde à Associação de Caridade Hospital de Iguaçu, evidenciado no Relatório de Auditoria e Relatório Complementar 5235, da Divisão e Gestão do Ministério da Saúde (peça 9, p. 9-54) .
a.2)  Condutas dos responsáveis: 
a.2.1) Associação de Caridade Hospital de Iguaçu (CNPJ 30.792.683/0001-28) : Adquirir equipamentos superfaturados com recursos federais do Sistema Único de Saúde.
a.2.2) João de Sousa Gaspar (CPF XXX.360.877-XX) : Autorizar a aquisição de equipamentos superfaturados com recursos federais do Sistema Único de Saúde repassados à Associação de Caridade Hospital de Iguaçu.
a.2.3) Suprema - Rio Comércio de Equipamentos de Segurança Representações Ltda. (CNPJ 07.150.827/0001-20) : Realizar venda de produtos com superfaturamento, em afronta ao princípio da economicidade, na condição de contratada com recursos federais oriundos do Sistema Único de Saúde repassados à Associação de Caridade Hospital de Iguaçu.  
a.3)  Dispositivos violados: art. 37, caput, art. 3º, caput, e inciso IV do art. 43 da Lei 8.666/1993 e alínea 'c' do inciso XII do art. 7º da Instrução Normativa/STN n. 01/1997;
a.4) Evidências: Relatório de Auditoria e Relatório Complementar 5235, da Divisão e Gestão do Ministério da Saúde e Parecer Gescon 226, de 10/8/2017 (peça 11) .
b.1)  Irregularidade: Realização de despesas indevidas e a não aplicação de parte dos recursos no mercado financeiro (peça 9, p. 9-54) ;
b.2)  Condutas dos responsáveis: Descumprir as normas estatuídas no termo de convênio e na legislação normativa. 
b.2.1) Associação de Caridade Hospital de Iguaçu (CNPJ 30.792.683/0001-28) : Adquirir equipamentos superfaturados com recursos federais do Sistema Único de Saúde.
b.2.2) João de Sousa Gaspar (CPF XXX.360.877-XX) : Autorizar a aquisição de equipamentos superfaturados com recursos federais do Sistema Único de Saúde repassados à Associação de Caridade Hospital de Iguaçu.
b.3)  Dispositivos violados §1°, do art. 20 da IN/STN n° 01/97 e alínea VII, do art. 8º da IN/STN n° 01/1997) ;
b.4) Evidências: Relatório de Auditoria e Relatório Complementar 5235 (peça 9) , da Divisão e Gestão do Ministério da Saúde e Parecer Gescon 226, de 10/8/2017 (peça 11) .
Das citações e alegações de defesa não apresentadas pelos responsáveis Associação de Caridade Hospital de Iguaçu (CNPJ 30.792.683/0001-28) e Suprema - Rio Comércio de Equipamentos de Segurança Representações Ltda. (CNPJ 07.150.827/0001-20) :
Editais 0645 e 646/2020-TCU/Seproc, de 15 de maio de 2020 (peças 72 e 73) .
17.	Devidamente notificados (editais) , os responsáveis acima não apresentaram alegações de defesa. Preliminarmente, cumpre tecer breves considerações sobre a forma como são realizadas as comunicações processuais no TCU. A esse respeito destacam-se o art. 179 do Regimento Interno do TCU (Resolução n.º 155, de 04/12/2002) e o art. 4º, inciso III, § 1º, da Resolução TCU n.º 170, de 30 de junho de 2004, in verbis:
'Art. 179. A citação, a audiência ou a notificação, bem como a comunicação de diligência, far-se-ão:
I - mediante ciência da parte, efetivada por servidor designado, por meio eletrônico, fac-símile, telegrama ou qualquer outra forma, desde que fique confirmada inequivocamente a entrega da comunicação ao destinatário;
II - mediante carta registrada, com aviso de recebimento que comprove a entrega no endereço do destinatário;
III - por edital publicado no Diário Oficial da União, quando o seu destinatário não for localizado
 (...) '. 
'Art. 3º As comunicações serão dirigidas ao responsável, ou ao interessado, ou ao dirigente de órgão ou entidade, ou ao representante legal ou ao procurador constituído nos autos, com poderes expressos no mandato para esse fim, por meio de:
I - correio eletrônico, fac-símile ou telegrama;
II - servidor designado;
III - carta registrada, com aviso de recebimento;
IV - edital publicado no Diário Oficial da União, quando o seu destinatário não for localizado, nas hipóteses em que seja necessário o exercício de defesa'.
'Art. 4º. Consideram-se entregues as comunicações:
I - efetivadas conforme disposto nos incisos I e II do artigo anterior, mediante confirmação da ciência do destinatário;
II - realizadas na forma prevista no inciso III do artigo anterior, com o retorno do aviso de recebimento, entregue comprovadamente no endereço do destinatário;
III - na data de publicação do edital no Diário Oficial da União, quando realizadas na forma prevista no inciso IV do artigo anterior.
§ 1º O endereço do destinatário deverá ser previamente confirmado mediante consulta aos sistemas disponíveis ao Tribunal ou a outros meios de informação, a qual deverá ser juntada ao respectivo processo.
 (...) '. 
17.1.  Bem se vê, portanto, que a validade da citação via postal não depende de que o aviso de recebimento seja assinado pelo próprio destinatário da comunicação, o que dispensa, no caso em tela, a entrega do AR em 'mãos próprias'. A exigência da norma é no sentido de o Tribunal verificar se a correspondência foi entregue no endereço correto, residindo aqui a necessidade de certeza inequívoca. 
17.2. Não é outra a orientação da jurisprudência do TCU, conforme se verifica dos julgados a seguir transcritos:
'São válidas as comunicações processuais entregues, mediante carta registrada, no endereço correto do responsável, não havendo necessidade de que o recebimento seja feito por ele próprio.' (Acórdão 3648/2013-TCU-Segunda Câmara, Relator: JOSÉ JORGE) ;
'É prescindível a entrega pessoal das comunicações pelo TCU, razão pela qual não há necessidade de que o aviso de recebimento seja assinado pelo próprio destinatário. Entregando-se a correspondência no endereço correto do destinatário, presume-se o recebimento da citação.' (Acórdão 1019/2008-TCU-Plenário, Relator: BENJAMIN ZYMLER) ;
'As comunicações do TCU, inclusive as citações, deverão ser realizadas mediante Aviso de Recebimento - AR, via Empresa Brasileira de Correios e Telégrafos, bastando para sua validade que se demonstre que a correspondência foi entregue no endereço correto.' (Acórdão 1526/2007-TCU-Plenário, Relator: AROLDO CEDRAZ) .
17.3. A validade do critério de comunicação processual do TCU foi referendada pelo Supremo Tribunal Federal, nos termos do julgamento do MS-AgR 25.816/DF, por meio do qual se afirmou a desnecessidade da ciência pessoal do interessado, entendendo-se suficiente a comprovação da entrega do 'AR' no endereço do destinatário.
'EMENTA: AGRAVO REGIMENTAL. MANDADO DE SEGURANÇA. DESNECESSIDADE DE INTIMAÇÃO PESSOAL DAS DECISÕES DO TRIBUNAL DE CONTAS DA UNIÃO. ART. 179 DO REGIMENTO INTERNO DO TCU. INTIMAÇÃO DO ATO IMPUGNADO POR CARTA REGISTRADA, INICIADO O PRAZO DO ART. 18 DA LEI nº 1.533/51 DA DATA CONSTANTE DO AVISO DE RECEBIMENTO. DECADÊNCIA RECONHECIDA. AGRAVO IMPROVIDO.
O envio de carta registrada com aviso de recebimento está expressamente enumerado entre os meios de comunicação de que dispõe o Tribunal de Contas da União para proceder às suas intimações. O inciso II do art. 179 do Regimento Interno do TCU é claro ao exigir apenas a comprovação da entrega no endereço do destinatário, bastando o aviso de recebimento simples.'
17.4. As citações dos responsáveis Associação de Caridade Hospital de Iguaçu (CNPJ 30.792.683/0001-28) e Suprema - Rio Comércio de Equipamentos de Segurança Representações Ltda. (CNPJ 07.150.827/0001-20) , foram realizadas por meio dos Editais 0645 e 646/2020-TCU/Seproc, de 15 de maio de 2020 (peças 72 e 73) . 
17.5. Os responsáveis não receberam em mãos as notificações que lhe foram endereçadas, inclusive pelo fato de terem sido citados por meio de editais. Apesar de regularmente citados, os responsáveis deixaram transcorrer in albis o prazo regimental que lhe foi concedido para apresentarem alegações de defesa e/ou efetuar o recolhimento do débito, motivo pelo qual se impõe o reconhecimento das revelias de que trata o art. 12, § 3º, da Lei 8.443/1992.
Da citação (Ofício 6070/2020-TCU/Seproc, de 6/2/2020 (peça 62) e alegações de defesa apresentadas pelo responsável João Sousa Gaspar (peça 65) :
O responsável alega que o plano de trabalho foi devidamente apresentado ao Ministério da Saúde e aprovado, tendo sido, inclusive, oportunamente analisado os valores atribuídos a cada item a ser adquirido, conforme devidamente demonstrado ao Departamento Nacional de Auditoria do SUS. Assim, com a aprovação do plano de trabalho juntamente com os valores 'teto' para aquisição dos materiais que seriam adquiridos, a Associação de Caridade passou a etapa de licitação para compra dos materiais médicos. Diante disso, alega que a modalidade de licitação eleita foi a da tomada de preços, uma vez ser esta modalidade destinada a aquisição de materiais e serviços compreendidos até o montante de R$ 650.000,00, destinada a interessados que atenderem a todas as condições exigidas para o cadastramento até o terceiro dia anterior à data do recebimento das propostas.
17.6. Alega o defendente que com a aquisição dos materiais e equipamentos, foi feito, em abril de 2006, um relatório de verificação in loco, nº 34-1/2006, em que foi verificada a regularidade da aquisição dos materiais e equipamentos adquiridos. Na oportunidade foi constatado pela Divisão de Convênios e Gestão que os materiais e equipamentos adquiridos assim o foram de acordo com as classificações constantes no plano de trabalho devidamente aprovado pelo Ministério da Saúde.
17.7. Menciona a defesa que a Divisão de Convênios conclui que o objeto do Convênio foi devidamente executado, tendo sido realizado apenas uma única consideração acerca dos preços praticados e pagos, conforme segue: 'Constatou-se que o valor da mesa cirúrgica multifuncional e do Autoclave da segunda empresa participantes é menor do que o da empresa vencedora, perfazendo uma diferença total de R$ 704,00.', tendo-se requerido, na oportunidade, a justificativa da aquisição apenas da mesa cirúrgica multifuncional e do autoclave no valor da aquisição, justificativa esta apresentada oportunamente sem qualquer outro problema ter sido apontado, pelo que concluiu-se:
'Diante das constatações evidenciadas neste Relatório de Verificação 'in loco', pode-se afirmar que o objeto do Convênio foi executado em 100%. Os objetivos propostos no convênio foram alcançados, conforme previsto no Plano de Trabalho aprovado. Os trabalhos realizados pela Equipe de acompanhamento 'in loco' foram concluídos e alcançaram resultados satisfatórios, de acordo com os objetivos propostos'.
17.8. A defesa menciona que nos documentos apresentados e emitidos pela Divisão de Convênios e Gestão todo o processo de aquisição dos materiais e equipamentos foi feito obedecendo as regras impostas pelo Convênio formado junto ao Ministério da Saúde e que, além disso, haveria de se destacar que as compras realizadas (aquisição) obedeceram aos trâmites do processo licitatório de tomada de preço, pelo que nenhuma das empresas participantes apresentou os valores constantes no relatório da auditoria que supostamente verificou eventual majoração. 
17.9. Alega a defesa que a Associação de Caridade sempre esteve limitada ao procedimento licitatório de tomada de preço, conforme exigências do próprio Ministério da Saúde e, dessa forma, a auditoria deveria se limitar a análise dos preços ofertados e sugeridos quando do procedimento licitatório a fim de que a análise da regularidade da execução do Convênio seja realizada com base na boa-fé, isonomia, entre outros princípios administrativos aplicáveis ao caso, a fim de que se considere os fatos reais, e não fatos hipotéticos.
17.10. Salienta o defendente que João de Sousa Gaspar não possui mais qualquer relação com o a Associação de Caridade Hospital Iguaçu, pelo que o mesmo foi desligado dos quadros da referida associação há anos. Sendo assim, a responsabilidade e que restou incontroverso no relatório de verificação in loco, que os equipamentos foram adquiridos dentro das especificações, valores e quantitativos previstos no plano de trabalho aprovado.
Análise:
Inicialmente, cabe não deixar olvidar que dois dos responsáveis, o convenente e seu dirigente, foram notificados no prazo correto, pois o prazo para final prestação de contas foi em 31/12/2006 (peça 8, p. 10) , e eles tiveram justificativas analisadas em 13/11/2015 (portanto, menos de dez anos) , conforme consta do Relatório Complementar de Auditoria n. 5235 (peça 9, p. 40-54) , não tendo sido verificado, portanto, prejuízo ao contraditório e ampla defesa, uma vez que não houve o transcurso de mais de dez anos desde o fato gerador sem que tenha havido a notificação dos responsáveis pela autoridade administrativa federal competente (art. 6º, inciso II, c/c art. 19 da IN/TCU 71/2012, modificada pela IN/TCU 76/2016.
19.1.	Conforme Relatório de Verificação in loco (peça 9, p. 1-8) , havia apenas apontamento do cumprimento integral do objeto, mas nenhuma irregularidade relacionada à existência de superfaturamento à época, tendo [ocorrido] a apuração das irregularidades apontadas no Relatório Complementar, mas não tendo a empresa fornecedora sido notificada para apresentar os seus arrazoados concernentes ao contraditório. 
19.2.	Destarte, no que se refere ao fornecedor dos equipamentos, não houve nenhuma notificação ou mesmo qualquer imputabilidade em relação à eventual existência de conduta irregular, fato este que, decorridos aproximadamente 15 anos, dificulta ainda mais qualquer contraditório, devendo ser, eventualmente em caso de proposta de não acolhimento das alegações de defesa da pessoa física, e em consequência a sua (dele) condenação, que seja excluído da presente relação jurídica o fornecedor dos produtos vendidos em sede de superfaturamento, considerando hialino prejuízo a sua defesa.
19.3.       No que se refere ao mérito, o Parecer Gescon 856, de 29/9/2016 (peça 11) atestou a não aprovação de parte das contas apresentadas pelo convenente, considerando o superfaturamento na aquisição de alguns equipamentos, consoante a tabela abaixo: 
	Descrição
	Valor de aquisição
	Valor de Mercado
	Diferença entre a aquisição e o valor de mercado
	Diferença %

	Um Aparelho de ultrassonografia
	125.000,00
	53.021,30
	71.798,70
	135,75%

	Três bisturis eletrônicos
	31.610,00 x 3=
94.830,00
	9.185,35
	67.273,95
	244,13%

19.4.	Na peça 9, p. 33 e 39, consta análise detalhada do superfaturamento, não tendo a defesa apresentado alegações contestando os preços pagos, bem como as irregularidades concernentes à ocorrência do superfaturamento. Assim, quanto às alegações de que todo o processo de aquisição dos materiais e equipamentos foi feito obedecendo as regras impostas pelo convênio formado junto ao Ministério da Saúde, não merecem prosperar, já que foram apontadas pelo próprio concedente dos recursos as irregularidades que tratam da impugnação dos preços dos equipamentos superfaturados, não tendo havido, por parte do defendente, contestação relativa aos preços apontados como superfaturados. 
19.5.	A partir do momento em que o gestor não apresenta os documentos necessários para comprovar a inexistência da ocorrência do superfaturamento, bem como a regular gestão dos recursos que lhe foram confiados, incorre em irregularidade grave, já que é sua obrigação fazer essa demonstração. 
19.6.	Assim, não há necessidade de existência de conduta dolosa de agente, público ou privado, envolvido na malversação da aplicação de recursos públicos federais para emergir sua obrigação de reparar o dano causado, bastando a presença de nexo entre a conduta do agente e o dano causado, além da inexistência de eventual excludente de responsabilidade. 
19.7.	Assim, o defendente não demonstrou a inocorrência de superfaturamento de preços nos fornecimentos dos equipamentos, razão pela qual cabe propor o não acolhimento das alegações de defesa apresentadas, o julgamento pela irregularidade das contas do defendente, o recolhimento dos débitos quantificados, excluindo-se, todavia, a aplicação da multa prevista no art. 57, da Lei 8.443/1992, considerando a prescrição da pretensão punitiva, consoante análise adiante. 
Verificação do Prazo de Prescrição da Pretensão Punitiva
Observa-se ter ocorrido a prescrição da pretensão punitiva por parte do TCU que, nos termos do entendimento firmado no Acórdão 1441/2016-TCU-Plenário (Rel. Ministro Benjamin Zymler) , subordina-se ao prazo geral de prescrição indicado no art. 205 do Código Civil, qual seja, dez anos contados a partir da data de ocorrência da irregularidade sancionada, nos termos do art. 189 do Código Civil. As irregularidades discutidas nesta TCE ocorreram nos exercícios de 2005 e 2006, portanto há mais de 10 anos."
3.	Diante do exposto, a SecexTCE ofereceu a seguinte proposta de encaminhamento (peças 77 a 79) :
	3.1. 	rejeitar as alegações de defesa apresentadas pelo Sr. João de Sousa Gaspar;
	3.2. 	considerar revéis, nos termos do art. 12, §3º, da Lei 8.443/1992, a Associação de Caridade Hospital de Iguaçu e a empresa Suprema Rio Comércio de Equipamentos de Segurança Representações Ltda.;
	3.3.	julgar irregulares as contas do Sr. João de Sousa Gaspar e da Associação de Caridade Hospital de Iguaçu, com fundamento no art. 16, inciso III, alínea c, c/c os arts. 19 e 23, inciso III, da Lei 8.443/1992, condenando-os ao pagamento das importâncias a seguir especificadas:
	VALOR ORIGINAL (R$) 
	DATA DA OCORRÊNCIA

	28/12/2006
	349,72

	22/11/2006
	220,78

	21/11/2005
	71.798,70

	11/10/2005
	67.273,95

	3.4. autorizar, caso requerido, o parcelamento disposto no art. 26 da Lei 8.443/1992 e a cobrança judicial da dívida, nos termos do art. 28, inciso II, da Lei 8.443/1992;
	3.5. enviar cópia do Acórdão que vier a ser proferido ao FNS e aos responsáveis, para ciência;
3.6. encaminhar cópia da deliberação que vier a ser proferida ao Procurador-Chefe da Procuradoria da República no Estado do Rio de Janeiro, com base no § 3º do art. 16 da Lei 8.443/1992 c/c o § 7º do art. 209 do Regimento Interno do TCU.
4.	O Ministério Público junto a este Tribunal, representado pelo Subprocurador-Geral Lucas Rocha Furtado, concordou com o encaminhamento sugerido pela unidade técnica (peça 80) . 
	É o Relatório.

não há.

Subprocurador-Geral Lucas Rocha Furtado.

TOMADA DE CONTAS ESPECIAL. CONVÊNIO. FUNDO NACIONAL DE SAÚDE. SUPERFATURAMENTO NA COMPRA DE EQUIPAMENTOS MÉDICOS. CITAÇÃO. REJEIÇÃO DAS ALEGAÇÕES DE DEFESA DE UM DOS RESPONSÁVEIS. REVELIA DOS DEMAIS RESPONSÁVEIS. EXCLUSÃO DA RELAÇÃO PROCESSUAL DA EMPRESA CONTRATADA. CONTAS IRREGULARES COM DÉBITO. PRESCRIÇÃO DA PRETENSÃO PUNITIVA.

TOMADA DE CONTAS ESPECIAL (TCE)

Secretaria de Controle Externo de Tomada de Contas Especial - SecexTCE.

Trago à apreciação deste Colegiado a Tomada de Contas Especial instaurada pelo Fundo Nacional de Saúde - FNS contra a Associação de Caridade Hospital de Iguaçu e o Sr. João de Sousa Gaspar, ex-Presidente daquela entidade, no período de 5/11/2001 a 31/3/2011, em razão da impugnação parcial de despesas aplicadas irregularmente com a utilização dos recursos do Convênio 3962/2004 - Siafi 519898, cujo objeto tratou da aquisição de equipamentos e de material permanente para unidade de atenção especializada em saúde.
2.	Para referida avença, firmada entre o Ministério da Saúde e a Associação de Caridade Hospital de Iguaçu, foi previsto o repasse de recursos federais da ordem de R$ 640.000,00, sem existência de contrapartida. A vigência do convênio foi fixada no período de 31/12/2004 a 28/12/2006. Os recursos foram transferidos em duas parcelas, por meio das ordens bancárias 2005OB905578 (peça 18, p. 1) e 2005OB906231 (peça 18, p. 2) , nas datas de 28/9/2005 e 3/11/2005 respectivamente, com os créditos efetuados nas datas de 30/9/2005 e 7/11/2005 (peça 9, p. 4) .
3.	Foi realizada fiscalização pelo Ministério da Saúde e, por meio do Relatório de Verificação in loco 28-1/2006 (peça 9) , apontaram-se irregularidades como a falta de instalação do aparelho de ultrassom e a ausência de documentos referentes à licitação, dentre outras. 
4.	Importa registrar que a Controladoria-Geral da União, por meio do Relatório de Auditoria 5235 (peça 9, p. 9-53) , realizada no período de 21/01/2007 a 24/01/2007, apontou indícios de superfaturamento na aquisição dos seguintes equipamentos: aparelho de ultrassonografia, bisturi eletrônico, ventilador eletrônico microprocessado, oxímetro de pulso, berço aquecido e incubadora para transporte de alto risco (peça 9, p. 43) . 
5.	Ademais, além do aludido superfaturamento, o Ministério da Saúde, no Parecer Gescon 856, de 29/9/2016 (peça 11) , propôs a impugnação das seguintes despesas por falhas na execução do convênio (peça 36, p. 2) : i) não aplicação no mercado financeiro (R$ 349,72) ; ii) gastos realizados em contrariedade ao art. 40, §2º, inciso II, da Lei 8.666/1993 (R$ 220,78) ; iii) falta de instalação de um dos aparelhos adquiridos, por meio da Nota Fiscal 130.
6.	O Relatório do Tomador de Contas Especial 111/2018 (peça 36) circunstanciou as ocorrências relacionadas à instauração da tomada de contas especial, imputou débito no valor histórico de R$ 162.423,15, concluindo pela responsabilidade do Sr. João de Sousa Gaspar e da Associação de Caridade Hospital de Iguaçu pelas irregularidades mencionadas na aplicação de recursos repassados pelo Sistema Único de Saúde por meio do convênio.
7.	A Secretaria Federal de Controle Interno certificou a irregularidade das contas (peças 37 a 39) e a autoridade ministerial atestou haver tomado conhecimento dessa conclusão (peça 40) .
8.	Neste Tribunal, a Secretaria de Controle Externo de Tomada de Contas Especial - SecexTCE promoveu a citação da Associação de Caridade Hospital de Iguaçu, de seu então Presidente, Sr. João de Sousa Gaspar, bem como da empresa Suprema - Rio Comércio de Equipamentos de Segurança Representações Ltda., a fim de que recolhessem, com os acréscimos legais, o valor original do débito apurado e/ou apresentassem alegações de defesa quanto a aquisições de equipamentos com ocorrência de superfaturamento. 
9.	Também foi efetuada a citação do Sr. João de Sousa Gaspar e da Associação de Caridade Hospital de Iguaçu, em relação à realização de despesas indevidas e não aplicação de parte dos recursos no mercado financeiro. 
10.	A citação do Sr. João de Sousa Gaspar se deu por meio do encaminhamento de Ofício acostado à peça 62, para endereço pesquisado no Sistema da Receita Federal (peça 56) , já o Aviso de Recebimento encontra-se à peça 69. A Associação de Caridade Hospital de Iguaçu e a Suprema Rio Comércio de Equipamentos de Segurança Representações Ltda. foram citadas por meio de Edital, após tentativas de entrega dos Ofícios nos endereços pesquisados nos sistemas corporativos do Tribunal. 
11.	A Associação de Caridade Hospital de Iguaçu e a Suprema Rio Comércio de Equipamentos de Segurança Representações Ltda. optaram por permanecerem silentes, tornando-se revéis, nos termos do art. 12, § 3º, da Lei 8.443/1992, o que impõe o prosseguimento do processo.
12.	O Sr. João Sousa Gaspar encaminhou sua defesa ao TCU (peça 65) , afirmando, em síntese, que:
	12.1. o plano de trabalho foi aprovado à época pelo Ministério da Saúde, juntamente com os valores teto para aquisição dos materiais que seriam adquiridos. Após isso a Associação de Caridade passou à etapa de licitação na modalidade tomada de preços para compra dos equipamentos e materiais médicos;
	12.2. no Relatório de Verificação in loco 34-1/2006, foi constatado pelo Ministério da Saúde que os materiais e equipamentos adquiridos estavam de acordo com as classificações constantes no plano de trabalho aprovado, bem como que o objeto do Convênio foi executado e seus objetivos alcançados;
	12.3. as compras realizadas obedeceram aos trâmites do processo licitatório;
	12.4. a análise feita na auditoria deveria se ater aos preços ofertados e sugeridos da licitação;
	12.5. o responsável não possui mais qualquer relação com a Associação de Caridade Hospital Iguaçu e foi desligado dos seus quadros há anos.
13.	A análise de mérito foi realizada pela Secretaria de Controle Externo de Tomada de Contas Especial - SecexTCE que, com o endosso do representante do Ministério Público junto a este Tribunal (peças 77 a 79) , à unanimidade, sugeriu julgar irregulares as contas do ex-Presidente da Associação e da entidade,  com a condenação solidária ao recolhimento da dívida apurada, assim como aplicar-lhes, de maneira individual, a multa do art. 57 da Lei 8.443/1992, proporcional ao dano. 
14.	Já a Suprema - Rio Comércio de Equipamentos de Segurança Representações Ltda., mediante o exame da unidade técnica, que contou também com o aval do MP/TCU, teve sua responsabilidade afastada e seu nome excluído da relação processual, ante a inexistência de qualquer notificação decorridos aproximadamente 15 anos, conforme o disposto no art. 6º, inciso II, c/c art. 19 da IN/TCU 71/2012. Adianto que concordo com as instâncias técnicas desta Corte quanto a esse afastamento de responsabilidade, pois esse longo lapso temporal, desde as ocorrências apontadas até a sua citação pelo Tribunal, dificultou o estabelecimento do contraditório, tendo ocorrido hialino prejuízo à defesa.
15. 	Outrossim, em relação às conclusões expostas no item 13 acima, manifesto, desde logo, minha anuência com as proposições emanadas pelas instâncias técnicas deste Tribunal, cujas conclusões acolho como razões de decidir, sem prejuízo de tecer adicionais comentários sobre os aspectos principais invocados na defesa do responsável.
16.	Importante ponderar que o defendente não apresentou argumentos a fim de contestar ou explicar o preço elevado do aparelho de ultrassonografia, modelo SA-600, marca Medison, adquirido por R$ 125.000,00, enquanto o valor de mercado era de R$ 53.021,30, o que caracteriza sobrepreço de 135%, bem como de três bisturis eletrônicos de alta potência, modelo BP-400, marca Emai, que custaram R$ 94.830,00, quando o custo de mercado era de R$ 67.273,95, representando cerca de 41% de elevação de preço.
17.	Dessa forma, embora o responsável tenha alegado que o plano de trabalho do convênio foi aprovado e que a licitação ocorreu de acordo com os ditames legais, não conseguiu afastar o indício de superfaturamento inicialmente detectado, o que embasa o julgamento pela irregularidade de suas contas. 
18.	Acerca do argumento de que o concedente, em um momento anterior à auditoria, atestou a regularidade na execução físico-financeira da avença, também não tem o condão de afastar o débito. A fiscalização levada a efeito pela Controladoria-Geral da União teve seus resultados apresentados após a emissão do Relatório de Verificação in loco 34-1/2006, no ano de 2007, e tem sua origem em fiscalizações realizadas à época nos convênios celebrados pelo FNS/MS em decorrência da "Operação Sanguessuga" deflagrada pela Polícia Federal. 
19.	A alegação de que aquela auditoria deveria se limitar à análise dos preços ofertados e sugeridos apenas na licitação, não merece prosperar. Os órgãos de controle têm suas competências oriundas diretamente da Constituição Federal, dentre elas, a de "avaliar os resultados, quanto à eficácia e eficiência, da gestão orçamentária, financeira e patrimonial nos órgãos e entidades da administração federal, bem como da aplicação de recursos públicos por entidades de direito privado" (inciso II, art. 74) , de forma que a análise da legalidade e economicidade dos valores pagos é procedimento comum em auditorias de convênios e compras públicas. 
20.	Ademais, observo que, sem descurar de que, em processos de Tomada de Contas Especial, cabe ao responsável produzir provas demonstrando o correto e regular emprego da verba federal, e ainda de que os relatórios, documentos e pareceres produzidos pela Controladoria-Geral da União possuem presunção de legitimidade, a irregularidade está bem circunstanciada nos dois relatórios de auditoria daquele órgão de controle (peça 9, p. 9-53) . 
21.	Por fim, o fato de o responsável não mais possuir relação com a Associação é inócuo para afastar sua responsabilização, tendo em vista que era o gestor à época das irregularidades e se comprometeu a aplicar as verbas federais nas finalidades acordadas, cabendo a ele o ônus de comprovar o adequado emprego da integralidade dos recursos públicos, mediante documentação suficiente e hábil para tanto, o que não ocorreu nestes autos.
22.	Em relação aos débitos nos valores de R$ 349,72 e de R$ 220,78, referentes à não aplicação no mercado financeiro e da impugnação de despesas oriundas de CPMF e de taxa por devolução de cheque sem fundos, o responsável tampouco apresentou defesa, de modo que os débitos persistem.
23.	Nessa conexão de ideias, em vista da falta de elementos necessários e suficientes para afastar o superfaturamento apontado e detalhado à peça 9, p. 33 e 34, ocorrido na compra do aparelho de ultrassonografia e de três bisturis, entendo que está seguramente evidenciada a responsabilidade da Associação de Caridade Hospital de Iguaçu e do Sr. João de Sousa Gaspar, uma vez que era o Presidente da entidade à época dos repasses e da gestão dos recursos em epígrafe. 
24.	No tange à responsabilização da Associação de Caridade Hospital de Iguaçu, este entendimento está consolidado no Verbete 286 da Súmula de Jurisprudência do TCU, segundo o qual: 
"A pessoa jurídica de direito privado destinatária de transferências voluntárias de recursos federais feitas com vistas à consecução de uma finalidade pública responde solidariamente com seus administradores pelos danos causados ao erário na aplicação desses recursos". 
25.	Dessa forma, entendo que as contas da aludida entidade e do Sr. João de Sousa Gaspar devem ser julgadas irregulares, com a condenação solidária dos responsáveis ao recolhimento do débito ora apurado.
26.	Por sua vez, a aplicação das sanções pecuniárias, como ponderado pela SecexTCE, encontra óbice no que tange à prescrição da pretensão punitiva, tendo em vista que as compras dos equipamentos com sobrepreço ocorreram nos anos de 2005 e 2006, e o ato ordinatório das citações se deu em 19/09/2019 (peça 44) , extrapolando assim o interregno de 10 anos. 
	 Ante o exposto, voto por que seja adotada a deliberação que ora submeto a este Colegiado.
T.C.U., Sala das Sessões, em 9 de fevereiro de 2021.
MARCOS BEMQUERER COSTA
Relator